---
title: "PEC 1. Análisis de datos ómicos."
author: "Guillermo Prol Castelo"
date: "11/2/2020"
output: html_document
---

```{r setup, include=FALSE}
knitr::opts_chunk$set(echo = TRUE)
```

# I. El estudio (cuestiones a responder).

## I.1. Descripción del estudio.

## I.2. Librerías, directorios y opciones.


```{r}
suppressMessages( library(Biobase) )
suppressMessages( library(GEOquery) )
suppressMessages( library(genefilter) )
suppressMessages( library(oligo) )
suppressMessages( library(arrayQualityMetrics) )
suppressMessages( library(ggplot2) )
suppressMessages( library(ggrepel) )
suppressMessages( library(gmodels) )
```




# II. Análisis.

## II.1. Obtención y lectura de los datos.


## II.2. Exploración, control de calidad y normalización.


### II.2.1. Control de calidad.


### II.2.2. Normalización y filtraje.



## II.3. Selección de genes diferencialmente expresados.


### II.3.1. Análisis basado en modelos lineales.


### II.3.2. Comparaciones múltiples.


### II.3.3. Anotación de resultados.


### II.3.4. Visualización de los perfiles de expresión.



# III. Resultados y discusión.














